---
title: "Calendario delle lezioni e delle attività didattiche"
date: "Pagina aggiornata il: `r format.Date(file.mtime('index.Rmd'),'%Y-%m-%d')`"
---

```{r include = FALSE}
library("tidyverse")
library("lubridate")
```

```{r include = FALSE}
firstday <- "28-02-2022"
    
meetings <- dmy(firstday) + c(0:15) * weeks(1)

meeting_headers <- paste0(
  "Settimana ", 1:15, ", ", day(meetings), " ", months(meetings), " 2022"
)
```

Viene qui fornito un calendario di ciò che faremo durante il semestre insieme alle scadenze per la consegna degli esercizi WarmUp e dei report in itinere. I compiti assegnati vanno svolti nella settimana indicata e rigurardano gli argomenti che discuteremo la settimana successiva. Il termine ultimo per la consegna degli esercizi WarmUp è domenica -- per esempio, gli esercizi WarmUp assegnati nella settimana del 28 febbraio dovranno essere consegnati entro domenica 6 marzo. 

**Il presente calendario non è definitivo e potrà subire delle variazioni che saranno comunicate mediante l'aggiornamento di questa pagina web.**

\

<!-- ------------------------------------------------------ -->

### `r meeting_headers[1]`

**Presentazione dell'insegnamento**

*Incontri di lezione ed esercitazioni pratiche:* 1

*Letture:*  

 - DSpP capitoli 1, 2, 3.
 - DSpP appendici A, B, C, D, F.

*Compiti*: 

- Iscrizione al corso su Moodle.
- Familiarizzazione con la pagina web e con la pagina Moodle dell'insegnamento.
- Completare il questionario `All about you`.
- Installazione di $\textsf{R}$ e RStudio sul proprio computer.
- Formazione dei gruppi.
- Lettura dell'appendice R di DsPP ed esercizi in $\textsf{R}$ .
- Imparare a usare $\textsf{R}$ Markdown in RStudio.
- Esercizi WarmUp 1, 2.

*Risorse aggiuntive:*

- [R for Data Science](https://r4ds.had.co.nz/data-import.html).
- Twitter: [Rstats](https://twitter.com/rstatstweet), [R-LADIES](https://rladies.org/directory/#), [R4DS online learning community](https://twitter.com/r4dscommunity), `#TidyTuesday`.


<!-- ------------------------------------------------------ -->

### `r meeting_headers[2]`

**Analisi esplorativa dei dati**

*Incontri di lezione ed esercitazioni pratiche:* 2, 3, 4

*Letture:*  

 - DSpP capitoli 4, 5, 6, 7

*Compiti*: 

- Esercizi WarmUp 3, 4, 5

*Risorse aggiuntive*

- [Introduction to The New Statistics](https://www.bookdown.org/pbaumgartner/itns-exercises/chapter-03-R.html)

<!-- ------------------------------------------------------ -->

### `r meeting_headers[3]`

**Teoria delle probabilità (I)**

*Incontri di lezione ed esercitazioni pratiche:* 5, 6, 7

*Letture:*  

 - DSpP capitoli 8, 9, 10, 11

*Compiti*: 

- **\textcolor{red}{Relazione in itinere 1:}** 
  - leggere l'articolo di riferimento.
  - Importare i dati degli autori in $\textsf{R}$.
  - Completare gli esercizi assegnati inserendoli in un file RMarkdown; consegnare il file compilato in html.
- WU_1, WU_2

<!-- ------------------------------------------------------ -->

### `r meeting_headers[4]`

**Teoria delle probabilità (II)**

*Incontri di lezione ed esercitazioni pratiche:* 8, 9, 10

*Letture:*  

 - DSpP capitoli 12, 13, 14

*Compiti*: 

- Installazione di `cmdstanr`
- WU_1, WU_2

<!-- ------------------------------------------------------ -->

### `r meeting_headers[5]`

**Introduzione all'inferenza bayesiana**

*Incontri di lezione ed esercitazioni pratiche:* 11, 12, 13

*Letture:*  

 - DSpP capitoli 15, 16

*Compiti*: 

- WU_1, WU_2

<!-- ------------------------------------------------------ -->

### `r meeting_headers[6]`

**Stima della distribuzione a posteriori**

*Incontri di lezione ed esercitazioni pratiche:* 14, 15, 16

*Letture:*  

 - DSpP capitoli 17, 18, 19

*Compiti*: 

- **Relazione in itinere 2:** completare le analisi descrittivie e replicare le analisi frequentiste svolte dagli autori;
- WU_1, WU_2

<!-- ------------------------------------------------------ -->

### `r meeting_headers[7]`

**Primo parziale**

*Incontri di lezione ed esercitazioni pratiche:* 17

- **\textcolor{red}{Primo parziale}**

<!-- ------------------------------------------------------ -->

### `r meeting_headers[8]`

**Inferenza bayesiana (I)**

*Incontri di lezione ed esercitazioni pratiche:* 18, 19, 20

*Letture:*  

 - DSpP capitoli 12, 13, 14, 15

*Compiti*: 

- WU_1, WU_2

<!-- ------------------------------------------------------ -->

### `r meeting_headers[9]`

**Inferenza bayesiana (II)**

*Incontri di lezione ed esercitazioni pratiche:* 21, 22, 23

*Letture:*  

 - DSpP capitoli 16, 17, 18, 19, 20

*Compiti*: 

- WU_1, WU_2

<!-- ------------------------------------------------------ -->

### `r meeting_headers[10]`

**Il modello statistico lineare**

*Incontri di lezione ed esercitazioni pratiche:* 24, 25, 26

*Letture:*  

 - DSpP capitoli 21, 22, 23, 24

*Compiti*: 

- **Relazione in itinere 3:** impostare l'analisi bayesiana usando i dati forniti dagli autori;
- WU_1, WU_2

*Risorse aggiuntive*

- Interessante discussione su [come NON fare una ricerca psicologica](https://statmodeling.stat.columbia.edu/2021/06/16/wow-just-wow-if-you-think-psychological-science-as-bad-in-the-2010-2015-era-you-cant-imagine-how-bad-it-was-back-in-1999/).

<!-- ------------------------------------------------------ -->

### `r meeting_headers[11]`

**Il confronto tra modelli**

*Incontri di lezione ed esercitazioni pratiche:* 27, 28, 29

*Letture:*  

 - DSpP capitoli 25, 26, 27, 28

*Compiti*: 

- WU_1, WU_2
- Consegna del progetto di gruppo

<!-- ------------------------------------------------------ -->

### `r meeting_headers[12]`

**Secondo parziale e presentazione dei progetti**

*Incontri di lezione ed esercitazioni pratiche:* 30, 31, 32

- **Secondo parziale**
- **Presentazione dei progetti dei gruppi**

