---
title: "Calendario delle attività didattiche"
date: "Pagina aggiornata il `r Sys.Date()`"
biblio-style: apalike
---

```{r include = FALSE}
library("tidyverse")
library("lubridate")
```

```{r include = FALSE}
firstday <- "28-02-2022"
    
meetings <- dmy(firstday) + c(0:15) * weeks(1)

meeting_headers <- paste0(
  "Settimana ", 1:15, " (", day(meetings), " ", months(meetings), " 2022)"
)
```

Viene qui fornito un calendario di ciò che faremo durante il semestre insieme alle scadenze per la consegna degli esercizi WarmUp e dei report in itinere. I compiti assegnati vanno svolti nella settimana indicata e riguardano gli argomenti discussi la settimana successiva. Il termine ultimo per la consegna è il giorno precedente al primo giorno di lezione della settimana in questione -- per esempio, se nella seconda settimana di maggio il primo giorno di lezione è mercoledì 11 maggio, allora gli esercizi WarmUp vanno consegnati entro martedì 10 maggio. 

**Il presente calendario non è definitivo e subirà delle variazioni che saranno comunicate mediante l'aggiornamento di questa pagina web.**

\

<!-- ------------------------------------------------------ -->

### `r meeting_headers[1]`

**Presentazione dell'insegnamento**

La prima settimana di lezioni include un unico incontro. In tale incontro verrà presentato il calendario didattico e verranno descritte le attività che si svolgeranno durante il semestre. Nell'ottica dell'_insegnamento capovolto_, questa prima settimana darà il tempo agli studenti di leggere il materiale didattico e di svolgere gli esercizi WarmUp relativi agli argomenti trattati nella seconda settimana di lezione, ovvero la statistica descrittiva e l'analisi esplorativa dei dati.

*Incontri di lezione ed esercitazioni pratiche #* 1

*Letture per la settimana successiva:*  

 - DSpP capitoli 1, 2, 3, 4, 5.
 - DSpP appendice: linguaggio $\textsf{R}$. In parallelo, suggerisco anche di consultare il testo [R for Data Science](https://r4ds.had.co.nz/index.html) (consiglio i capitoli 1, 2, 3, 9, 10, 15, 18, 20, 21).

*Compiti*: 

- Installare $\textsf{R}$ e RStudio sul proprio computer (per un tutorial, si veda il capitolo [Getting Started with R and RStudio](https://moderndive.netlify.app/1-getting-started.html) di _ModernDive_).
- Iscriversi alla pagina Moodle dell'insegnamento.
- Iscriversi ad un gruppo Moodle. 
- Replicare sul proprio computer il seguente [demo](http://htmlpreview.github.io/?https://github.com/ccaudek/ds4psy_R_demos/blob/main/demos_ch03/demo03_01.html).
- Svolgere gli esercizi 3.2.2, 3.2.3, 3.2.4, 3.3.1, 3.3.2, 3.5.3, 3.5.4, 3.6.2, 3.8.1, 5.2.1, 5.3.2, 5.4.1, 5.5.1, 5.6.1 di [R for Data Science](https://r4ds.had.co.nz/index.html) (le soluzioni sono fornite nel sito [R for Data Science: Exercise Solutions](https://jrnold.github.io/r4ds-exercise-solutions/)).

*Risorse aggiuntive*

- Vari tutorial sull'uso di $\textsf{R}$ sono forniti nella pagina [RStudio Educational](https://education.rstudio.com/learn/beginner/).

<!-- ------------------------------------------------------ -->

### `r meeting_headers[2]`

**Statistica descrittiva e analisi esplorativa dei dati**

La statistica descrittiva è estremamente semplice e molti di voi conoscono già la totalità o quasi dei concetti che discuteremo (media, mediana, varianza, ...). Le (poche) formule che sono presenti nella dispensa vanno memorizzate e le (poche) dimostrazioni algebriche presentate vanno capite -- questo è un utile esercizio propedeutico alle dimostrazioni più complesse che incontreremo in seguito. Una volta capiti i concetti teorici della statistica descrittiva, si pone poi il problema di come usarli in pratica. Questo è il problema dell'analisi esplorativa dei dati. L'analisi esplorativa dei dati viene svolta mediante software (nel nostro caso, $\textsf{R}$). Lo studio dell'analisi esplorativa dei dati mediante software è uno studio che non ha fine: il software cambia e i problemi che ci poniamo sono sempre diversi, variano da progetto a progetto. Qui ci porremo i problemi di base: impareremo ad usare $\textsf{R}$ per calcolare le statistiche descrittive di dati reali, impareremo a svolgere semplici manipolazioni di dati (per esempio, la creazione di nuove variabili) e affronteremo l'importante problema della visualizzazione dei dati. Impareremo anche ad usare $\textsf{R}$ markdown per creare un report che contiene sia testo sia il codice $\textsf{R}$.

*Incontri di lezione ed esercitazioni pratiche #* 2, 3, 4

*Letture per la settimana corrente (svolte prima di venire a lezione):*  

- DSpP capitoli 1, 2, 3, 4, 5
- [R for Data Science](https://r4ds.had.co.nz/r-markdown.html) capitoli 7, 8, 16, 27, 29, 30.

*Compiti*: 

- Esercizi WarmUp (da svolgere prima di venire a lezione)  
  - [WarmUp #1](https://e-l.unifi.it/mod/quiz/view.php?id=823251),
  - [WarmUp #2](https://e-l.unifi.it/mod/quiz/view.php?id=823252)
  - [WarmUp #3](https://e-l.unifi.it/mod/quiz/view.php?id=823254)
  - [WarmUp #4](https://e-l.unifi.it/mod/quiz/view.php?id=823255).

- Replicare sul proprio computer il seguente [demo](http://htmlpreview.github.io/?https://github.com/ccaudek/ds4psy_R_demos/blob/main/demos_ch07/demo07_01.html).

*Risorse aggiuntive*

- [Introduction to Modern Statistics](https://openintro-ims.netlify.app) capitoli 4, 5.
 
<!-- ------------------------------------------------------ -->

### `r meeting_headers[3]`

**Elementi di teoria delle probabilità**

La teoria delle probabilità è senza dubbio un argomento complesso, che richiede uno studio molto lungo e l'introduzione di tanti concetti. I problemi della teoria delle probabilità, ad esempio quelli che richiedono il calcolo combinatorio, sono tra i problemi più complessi che si possono immaginare. I matematici più geniali della storia dell'umanità hanno compiuto numerosi errori nel tentativo di risolvere problemi di questo tipo. Il nostro obiettivo qui non è quello di sviluppare una conoscenza più o meno approfondita dei temi del calcolo delle probabilità, ma solo quello di capire i concetti necessari all'analisi dei dati psicologici. Quindi, gli esercizi di calcolo delle probabilità che incontreremo saranno (relativamente) semplici, dato che avranno quale unico obiettivo quello di chiarire il significato delle nozioni di base della teoria delle probabilità. Tali concetti (ad esempio, la densità di probabilità, il valore atteso, la probabilità congiunta, condizionata, marginale, ecc.) ci forniscono il linguaggio nei termini del quale si articola la discussione dell'inferenza statistica. Ma quanta matematica / teoria delle probabilità dobbiamo conoscere per il nostro scopo, ovvero l'analisi dei dati psicologici? Una possibile risposta è stata fornita da Andrew Gelman: _"If you wanted to do foundational research in statistics in the mid-twentieth century, you had to be a bit of a mathematician, whether you wanted to or not ... if you want to do statistical research at the turn of the twenty-first century, you have to be a computer programmer."_ In altre parole, non è necessaria una conoscenza molto approfondita dell'analisi matematica e della teoria delle probabilità; molto più utili sono invece le competenze computazionali e algoritimiche. Dunque, selezioneremo dalla teoria delle probabilità solo quegli strumenti che risultano utili (e necessari) ai nostri scopi, senza troppi approfondimenti. Invece, utilizzeremo da subito un approccio algoritmico, perché questo sarà il metodo che verrà impiegato nella trattazione degli argomenti successivi.

*Incontri di lezione ed esercitazioni pratiche #* 5, 6, 7

*Letture per la settimana corrente (svolte prima di venire a lezione):* 

- DSpP capitoli 6, 7, 8, 9.

*Compiti*: 

- Esercizi WarmUp (da svolgere prima di venire a lezione) 
  - WarmUp # 5
  - WarmUp # 6

- **Relazione in itinere 1:** 
  - leggere l'articolo di riferimento;
  - importare i dati degli autori in $\textsf{R}$;
  - creare un un file RMarkdown che include alcune statistiche descrittive sui dati forniti dagli autori dell'articolo scelto.

*Risorse aggiuntive*

- Si presti particolare attenzione ai *demo_07_01* e *demo_08_01* in quanto, nelle prove in itinere e nei quiz agli esami, proporrò problemi relativi alla probabilità discreta simili a quelli descritti in questo demo, ovvero problemi che si possono risolvere usando le funzionalità del pacchetto `prob`.
- Espresso in forma sintetica, tutto ciò che c'è da sapere sugli argomenti discussi questa settimana è presentato in questa [pagina web](https://ermongroup.github.io/cs228-notes/preliminaries/probabilityreview/).
- I materiali di [ Introduction to Probability and Statistics](https://ocw.mit.edu/courses/mathematics/18-05-introduction-to-probability-and-statistics-spring-2014/readings/) sono fatti benissimo (qualche anno fa, questo è stato giudicato come il migliore insegnamento undergraduate del MIT!). La trattazione degli argomenti di teoria delle probabilità è molto simile a quella della dispensa. Noi approfondiremo un po' di più i temi dell'inferenza bayesiana -- invece trascureremo quasi del tutto l'approccio frequentista (che reputo obsoleto).

<!-- ------------------------------------------------------ -->

### `r meeting_headers[4]`

**Variabili casuali e distribuzioni di densità**

Questa settimana esamineremo gli indici caratteristici di una variabile casuale (valore atteso e varianza) e discuteremo la covarianza tra due variabili casuali. Introdurremo anche le distribuzioni di densità di probabilità. Tra esse, la più importante è certamente la gaussiana. Impareremo ad usare $\textsf{R}$ per creare una rappresentazione grafica di tale funzione di densità e per calcolarne alcune proprietà, come ad esempio l'area sottesa alla curva in un intervallo. Particolare attenzione verrà diretta alla distribuzione Beta (e alle funzioni beta e gamma). Non perché la distribuzione Beta sia molto importante (la gaussiana lo è enormemente di più), ma perché questa distribuzione ci consentirà di capire come ottenere _per via analitica_ la distribuzione a posteriori quando i dati sono costituiti da una proporzione. La distribuzione Beta ci consentirà anche, in una particolare circostanza, di risolvere in forma analitica (e sarà l'unico caso di questo tipo che discuteremo) l'integrale che si trova a denominatore nel rapporto di Bayes. A questo punto del semestre gli studenti dovranno avere capito e dovranno sapere usare il ciclo `for` e l'aritmetica vettorializzata in $\textsf{R}$. 

*Incontri di lezione ed esercitazioni pratiche #* 8, 9, 10

*Letture per la settimana corrente (svolte prima di venire a lezione):* 

- DSpP capitoli 10, 11, 12, 13

*Compiti*: 

- Installazione di [cmdstanr](https://mc-stan.org/cmdstanr/articles/cmdstanr.html). Ricordo quello che ho detto a lezione: è molto facile installare CmdStan se il sistema operativo è aggiornato. Se non potete fare questo (ad esempio, perché la vostra macchina non è recente), allora vi consiglio di fare comunque un tentativo. Se emergono problemi che non sapete come risolvere (dopo avere letto con attenzione i commenti su Google ai messaggi d'errore che ottenete), allora vi consiglio di considerare seriamente la possibilità di utilizzare R e CmdStan su Colab. Questo richiede del lavoro aggiuntivo -- ma non mi viene in mente nessun'altra alternativa. 
- Esercizi WarmUp (da svolgere prima di venire a lezione) 
  - WarmUp # 8
  - WarmUp # 9
  - WarmUp # 10
  - WarmUp # 11
  - WarmUp # 12

*Risorse aggiuntive*

- I demo *demo_09_01*, *demo_11_01*, *demo_11_02*, *demo_11_03*, *demo_11_04* mostrano come affrontare, in pratica, i problemi relativi alle variabili casuali. 
- I demo *demo_12_01* e *demo_12_02* mostrano come affrontare i problemi relativi alla distribuzione binomiale.
- I demo *demo_13_01* e *demo_13_02* mostrano come affrontare i problemi relativi alla distribuzione gaussiana.
- Il demo *demo_13_03* illustra le proprietà della distribuzione Beta.
- Shiny app per la [distribuzione beta](https://github.com/ccaudek/ds4psy_R_demos/blob/main/demos_ch13/beta_distr.R).
- Le video-registrazioni di Richard McElreath basate sul suo famoso libro [Statistical rethinking](https://github.com/rmcelreath/stat_rethinking_2022) forniscono sicuramente la migliore introduzione alla statistica bayesiana. Il libro (ora nella seconda edizione) ha avuto uno straordinario successo. Non l'ho adottato perché è ad un livello troppo avanzato per un primo insegnamento di statistica per psicologi. Tuttavia, la parte iniziale del libro copre gli stessi argomenti che discutiamo anche noi: fortemente consigliata! 

<!-- ------------------------------------------------------ -->

### `r meeting_headers[5]`

**Distribuzioni a priori coniugate; l'influenza della distribuzione a priori**

L'inferenza bayesiana richiede la soluzione di un'equazione che, a denominatore, contiene un integrale che, in generale, non è risolvibile per via analitica. Un caso a parte è quello nel quale la verosimiglianza viene combinata con una distribuzione a priori tale per cui la distribuzione a posteriori è della stessa famiglia della distribuzione a priori. Esamineremo qui il caso più semplice, ovvero lo schema beta-binomiale. Ci porremo anche il problema di capire qual è l'effetto della distribuzione a priori sulla distribuzione a posteriori. Dato che la distribuzione a priori è arbitraria, l'influenza della distribuzione a priori sulla distribuzione a posteriori rappresenta l'aspetto più controverso della stastistica bayesiana. Ma le cose stanno veramente così? L'arbitrarietà della distribuzione a priori rappresenta il limite maggiore della statistica bayesiana? Oppure può essere interpretato come uno dei punti di forza più grandi di questo approccio?

*Incontri di lezione ed esercitazioni pratiche #* 11, 12, 13

*Letture per la settimana corrente (svolte prima di venire a lezione):* 

- DSpP capitoli 14, 15, 16, 17

*Compiti*: 

- Esercizi WarmUp (da svolgere prima di venire a lezione) 
  - WarmUp # 13
  - WarmUp # 14

*Risorse aggiuntive*

- [Bayes Rules!](https://www.bayesrulesbook.com/chapter-3.html) capitolo 3.

<!-- ------------------------------------------------------ -->

### `r meeting_headers[6]`

**Stima della distribuzione a posteriori**

In generale, la distribuzione a posteriori non può essere determinata per via analitica, ma solo per via numerica. Questa settimana ci porremo la seguente domanda: come è possibile approssimare numericamente la forma di una distribuzione _che non conosciamo_? Questo sembra magico: è possibile descrivere in maniera numerica, con un livello arbitrario di precisione, la forma di una distribuzione sconosciuta. Esamineremo nei dettagli due metodi che rendono "meno magica" la soluzione a questo problema: i metodi basati su griglia e i metodi di campionamento Monte Carlo basati su Catena di Markov. Ci concentreremo in particolare sul primo algoritmo che è stato usato per risolvere questo problema, ovvero l'_algoritmo di Metropolis_.

*Incontri di lezione ed esercitazioni pratiche #* 14, 15, 16

*Letture per la settimana corrente (svolte prima di venire a lezione):* 

- DSpP capitoli 18, 19, 20

*Compiti*: 

- Esercizi WarmUp (da svolgere prima di venire a lezione) 
  - WarmUp # 15
  - WarmUp # 16
  
- **Relazione in itinere 2:** 

  - Creare un sommario (non più di mezza pagina) dell'articolo utilizzato per il progetto di gruppo. In particolare, vi chiedo di scrivere una frase o due su ciascuno dei punti seguenti (senza escluderne alcuno):
    1. specificare l'argomento della ricerca (es., relazione tra motivazione e successo scolastico); 
    2. chiarire *qual è la lacuna nella letteratura*, relativa al fenomeno considerato, che gli autori vogliono affrontare (es., dibattito in letteratura sul ruolo che ha il metodo di studio sulla relazione tra motivazione e successo scolastico; in particolare, in letteratura sono stati esaminati due diversi metodi di studio: quello passivo/mnemonico vs. quello attivo e rivolto alla soluzione di problemi pratici; alcuni ricercatori ritengono che il metodo di studio non influenzi la motivazione; altri ricercatori ritengono il contrario);
    3. chiarire quale aspetto specifico della lacuna della letteratura verrà affrontato dalla ricerca descritta dagli autori (es., gli autori esaminano, in un insegnamento di statistica, il possibile effetto sulla motivazione di due diversi metodi di studio; ipotizzano che un metodo di studio "attivo" -- che include l'apprendimento e l'uso di un software -- produca un livello di motivazione maggiore e un maggiore successo all'esame rispetto ad un metodo di studio passivo/mnemonico);
    4. fornire una descrizione succinta del metodo (es., la ricerca viene svolta esaminando due coorti di studenti in un insegnamento di statistica; alle due coorti  vengono presentati gli stessi contenuti ma l'esame viene fatto in due forme diverse: problemi carta e penna vs problemi da risolvere mediante l'uso di software);
    5. fornire una descrizione succinta dei risultati (es., uno dei due gruppi produce all'esame risultati molto migliori dell'altro e riporta livelli di motivazione più alti), 
    6. interpretare i risultati (es., il metodo di studio "X", in un insegnamento di statistica, ha un impatto positivo sia sulla motivazione sia sul successo all'esame); 
    7. descrivere le implicazioni dei risultati per la lacuna della letteratura che ha motivato la ricerca (es., per questo specifico ambito di studio, il metodo di studio impatta positivamente sia la motivazione sia il rendimento scolastico, ma resta aperto il problema della generalizzabilità dei risultati: si ottengono gli stessi risultati con studenti aventi caratteristiche diverse da quelli considerati nello studio presente? È possibile usare un metodo di studio "attivo" nel caso di materie non quantitative? Inoltre, siamo sicuri che i risultati ottenuti provano veramente il punto degli autori? Infatti, è possibile che i risultati dipendano non tanto dall'uso di un metodo di studio "attivo", quanto dal fatto che gli studenti che hanno utilizzato il software erano anche coinvolti in attività di discussione di gruppo tra pari, mentre, per gli studenti del secondo gruppo, la preparazione è stata svolta in un modo individuale, senza una fase di confronto con i pari; come cambierebbero i risultati se anche gli studenti del secondo gruppo fossero coinvolti in attività di peer tutoring?). 
  
  - Usando i dati messi a disposizione dagli autori, scegliere una variabile e (1) creare un grafico con la funzione di verosimiglianza, e (2) trovare la stima di massima verosimiglianza. Si selezioni una variabile qualunque dal file di dati a disposizione.  Se questa variabile consente di calcolare una proporzione, usare il modello binomiale. Se invece la variabile scelta è continua, mi raccomando di scegliere una variabile che, ragionevolmente, segue la distribuzione gaussiana (basta fare un istogramma o un density plot per capire se tale assunzione è ragionevole). Nel caso di una variabile continua, i valori forniti saranno quelli di un campione di soggetti. Si trovi la funzione di verosimiglianza per tale campione e si calcoli la stima di massima verosimiglianza per la media. Si assuma che la deviazione standard della popolazione sia uguale alla deviazione standard del campione.

Si posti il report così realizzato nella forma di un file html creato da RMarkdown (non postate il file RMarkdown: per favore, compilate il codice RMarkdown e postate su Moodle l'output in html).


<!-- ------------------------------------------------------ -->

### `r meeting_headers[7]`

*Incontri di lezione ed esercitazioni pratiche #* 17

- **Primo parziale: 13 aprile 2022**. Il parziale, nella forma di un quiz Moodle, si terrà nell'orario previsto della lezione di mercoledì, e verterà su tutti gli argomenti discussi fino a questo punto. Nella settimana del 13 aprile non ci sarà lezione né martedì né giovedì.

- *Logistica:* chi ha solo il fisso, ovviamente farà il compito da casa. Chi ha il portatile, se vuole, potrà venire alla Torretta con il portatile. Ma, se venite tutti, l'aula si riempirà e quasi tutti i posti risulteranno occupati. Di questi tempi, un tale affollamento non mi sembra una buona idea. Per cui, senza dare alcuna raccomandazione in una direzione o nell'altra, consentirò a chi lo vuole di svolgere la prova intermedia da casa, anche se ha il portatile (e quindi potrebbe venire alla Torretta). Io sarò presente alla Torretta durante l'ora prevista della lezione di mercoledì. 

<!-- ------------------------------------------------------ -->

### `r meeting_headers[8]`

**Introduzione al linguaggio Stan; inferenza su una proporzione**

Gli algoritmi MCMC forniscono una risposta ai problemi dell'inferenza bayesiana. Sono state proposte varie implementazioni di algoritmi che consentono di ottenere una sequenza di osservazioni che approssima da la distribuzione di probabilità a posteriori. Tali algoritmi sono più efficienti dell'algoritmo di Metropolis che abbiamo discusso. Tuttavia, quello dei campionatori è un aspetto estremamente tecnico che non verrà qui affrontato. Invece, ci porremo il problema di imparare ad usare un linguaggio probabilistico che consente di fare utilizzare uno di questi campionatori sul nostro computer. Il linguaggio probabilistico che verrà qui presentato si chiama Stan. Quale campionatore, Stan utilizza il formalismo di Hamilton, ovvero il più efficiente dei campionatori che sono stati finora proposti.

*Incontri di lezione ed esercitazioni pratiche #* 18, 19, 20

*Letture per la settimana corrente (svolte prima di venire a lezione):* 

- DSpP capitoli 21, 22, 23

*Compiti*: 

<!-- ------------------------------------------------------ -->

### `r meeting_headers[9]`

**Il modello statistico lineare (I)**

Il modello statistico lineare costituisce il fondamento di analisi statiche più complesse e, nella sua forme di base, consente di affrontare molti problemi statistici. Qui ci focalizzeremo sul confronto tra due gruppi indipendenti e sul caso del confronto tra più di due gruppi. Questo è il caso di una variabile dipendente continua e di una variabile indipendente qualitativa con due o più modalità. Il caso di una variabile dipendente continua e di una sola variabile indipendente continua costituisce il modello lineare classico. La presenza di due o più predittori continui definisce il modello di regressione multipla, mentre il caso di due o più variabili dipendenti continue definisce il caso della regressione multivariata. Nella presente trattazione faremo solo qualche accenno alla regressione multipla e non considereremo la regressione multivariata, mentre esamineremo tutti gli altri casi elencati sopra.

*Incontri di lezione ed esercitazioni pratiche #* 21, 22, 23

*Letture per la settimana corrente (svolte prima di venire a lezione):* 

- DSpP capitoli 24, 25, 26
 

*Compiti*: 


<!-- ------------------------------------------------------ -->

### `r meeting_headers[10]`

**Il modello statistico lineare (II)**

Questa settimana presenteremo un'estensione al modello lineare che impiega una o più variabili indipendenti qualitative, con due o più modalità.  Il caso di una o più variabili indipendenti qualitative con più di due modalità definisce il cosiddetto modello ANOVA. Un'altra estensione del modello lineare classico, estremamente popolare in psicologia, è il modello gerarchico.

*Incontri di lezione ed esercitazioni pratiche #* 24, 25, 26

*Letture per la settimana corrente (svolte prima di venire a lezione):* 

- DSpP capitoli 27, 28, 29, 30


*Compiti*: 

- **Relazione in itinere 3:** impostare l'analisi bayesiana usando i dati forniti dagli autori;

*Risorse aggiuntive*

- Interessante discussione su [come NON fare una ricerca psicologica](https://statmodeling.stat.columbia.edu/2021/06/16/wow-just-wow-if-you-think-psychological-science-as-bad-in-the-2010-2015-era-you-cant-imagine-how-bad-it-was-back-in-1999/).

<!-- ------------------------------------------------------ -->

### `r meeting_headers[11]`

**Il confronto tra modelli e selezione di variabili**

Gli ultimi argomenti che affronteremo sono quelli del contronto tra modelli e della selezione di variabili. Questi argomenti stanno al centro del dibattito contemporaneo. Sono argomenti molto complessi. La soluzione di questi problemi tramite software è semplice. Meno semplice è l'interpretazione dei risultati ottenuti. Lo scopo della discussione di questa settimana è di fornire un'introduzione a tali argomenti in maniera tale da consentire un'interpretazione dei risultati ottenuti tramite software. Di particolare importanza è il concetto di divergenza di Kullback–Leibler. 

*Incontri di lezione ed esercitazioni pratiche #* 27, 28, 29

*Letture per la settimana corrente (svolte prima di venire a lezione):* 

- DSpP capitoli 31, 32, 33, 34

*Compiti*: 

- Consegna del progetto di gruppo

<!-- ------------------------------------------------------ -->

### `r meeting_headers[12]`

*Incontri di lezione ed esercitazioni pratiche #* 30, 31, 32

- **Secondo parziale**
- **Presentazione dei progetti dei gruppi**

<!-- ------------------------------------------------------ -->



