---
title: "Calendario delle attività didattiche"
date: "Pagina aggiornata il `r Sys.Date()`"
bibliography: syllabus.bib 
biblio-style: apalike
---

```{r include = FALSE}
library("tidyverse")
library("lubridate")
```

```{r include = FALSE}
firstday <- "28-02-2022"
    
meetings <- dmy(firstday) + c(0:15) * weeks(1)

meeting_headers <- paste0(
  "Settimana ", 1:15, " (", day(meetings), " ", months(meetings), " 2022)"
)
```

Viene qui fornito un calendario di ciò che faremo durante il semestre insieme alle scadenze per la consegna degli esercizi WarmUp e dei report in itinere. I compiti assegnati vanno svolti nella settimana indicata e riguardano gli argomenti discussi la settimana successiva. Il termine ultimo per la consegna è il giorno precedente al primo giorno di lezione della settimana in questione -- per esempio, se nella seconda settimana di maggio il primo giorno di lezione è mercoledì 11 maggio, allora gli esercizi WarmUp vanno consegnati entro martedì 10 maggio. 

**Il presente calendario non è definitivo e potrà subire delle variazioni che saranno comunicate mediante l'aggiornamento di questa pagina web.**

\

<!-- ------------------------------------------------------ -->

### `r meeting_headers[1]`

**Presentazione dell'insegnamento**

La prima settimana di lezioni include un unico incontro. In tale incontro verrà presentato il calendario didattico e verranno descritte le attività che si svolgeranno durante il semestre. Nell'ottica dell'_insegnamento capovolto_, questa prima settimana darà il tempo agli studenti di leggere il materiale didattico e di svolgere gli esercizi WarmUp relativi agli argomenti trattati nella seconda settimana di lezione, ovvero la statistica descrittiva e l'analisi esplorativa dei dati.

*Incontri di lezione ed esercitazioni pratiche:* 1

*Letture per la settimana successiva:*  

 - DSpP capitoli 1, 2, 3, 4, 5.
 - DSpP appendice: linguaggio $\textsf{R}$.

*Compiti*: 

- Installare $\textsf{R}$ e RStudio sul proprio computer.
- Iscriversi alla pagina Moodle dell'insegnamento e completare il questionario _All about you_.
- Iscriversi ad un gruppo Moodle. 
- Replicare sul proprio computer il seguente [demo](http://htmlpreview.github.io/?https://github.com/ccaudek/ds4psy_R_demos/blob/main/demos_ch03/demo03_01.html).
- Svolgere gli esercizi 3.2.2, 3.2.3, 3.2.4, 3.3.1, 3.3.2, 3.5.3, 3.5.4, 3.6.2, 3.8.1, 5.2.1, 5.3.2, 5.4.1, 5.5.1, 5.6.1 del testo [R for Data Science](https://r4ds.had.co.nz/index.html) (le soluzioni sono fornite nel sito [R for Data Science: Exercise Solutions](https://jrnold.github.io/r4ds-exercise-solutions/)).


<!-- ------------------------------------------------------ -->

### `r meeting_headers[2]`

**Statistica descrittiva e analisi esplorativa dei dati**

La statistica descrittiva è estremamente semplice e molti di voi conoscono già la totalità o quasi dei concetti che discuteremo (media, mediana, varianza, ...). Le (poche) formule che sono presenti nella dispensa vanno memorizzate e le (poche) dimostrazioni algebriche presentate vanno capite -- questo è un utile esercizio propedeutico alle dimostrazioni più complesse che incontreremo in seguito. Una volta capiti i concetti teorici della statistica descrittiva, si pone poi il problema di come usarli in pratica. Questo è il problema dell'analisi esplorativa dei dati. L'analisi esplorativa dei dati viene svolta mediante software (nel nostro caso, $\textsf{R}$). Lo studio dell'analisi esplorativa dei dati mediante software è uno studio che non ha fine: il software cambia e i problemi che ci poniamo sono sempre diversi, variano da progetto a progetto. Qui ci porremo i problemi di base: impareremo ad usare $\textsf{R}$ per calcolare le statistiche descrittive di dati reali, impareremo a svolgere semplici manipolazioni di dati (per esempio, la creazione di nuove variabili) e affronteremo l'importante problema della visualizzazione dei dati. Impareremo anche ad usare $\textsf{R}$ markdown per creare un report che contiene sia testo sia il codice $\textsf{R}$.

*Incontri di lezione ed esercitazioni pratiche:* 2, 3, 4

*Letture per la settimana successiva:*  

 - DSpP capitoli 4, 5, 6, 7

*Compiti*: 

- Esercizi WarmUp 3, 4, 5

*Risorse aggiuntive*

- [Introduction to The New Statistics](https://www.bookdown.org/pbaumgartner/itns-exercises/chapter-03-R.html)

<!-- ------------------------------------------------------ -->

### `r meeting_headers[3]`

**Teoria delle probabilità (I)**

La teoria delle probabilità è senza dubbio un argomento complesso, che richiede uno studio molto lungo e l'introduzione di tanti concetti. I problemi della teoria delle probabilità, ad esempio quelli che richiedono il calcolo combinatorio, sono tra i problemi più complessi che si possono immaginare. I matematici più geniali della storia dell'umanità hanno compiuto numerosi errori nel tentativo di risolvere problemi di questo tipo [si veda, ad esempio, @gorroochurn2011errors]. Il nostro obiettivo qui non è quello di sviluppare una conoscenza più o meno approfondita dei temi del calcolo delle probabilità, ma solo quello di capire i concetti che sono necessari all'analisi dei dati psicologici. Quindi, gli esercizi di calcolo delle probabilità che incontreremo saranno (relativamente) semplici, dato che avranno quale unico obiettivo quello di chiarire il significato dei concetti di base della teoria delle probabilità. Tali concetti (ad esempio, quelli di densità di probabilità, valore atteso, probabilità congiunta, condizionata, marginale, ecc.) costituiscono il linguaggio stesso nei termini del quale sono formulati i metodi dell'inferenza. Il problema del ruolo dell'analisi matematica e della teoria delle probabilità nei corsi di _statistica_ è un problema dibattuto (per una discussione, si veda ad esempio il [blog](https://statmodeling.stat.columbia.edu) di Andrew Gelman). L'approccio didattico che sembra essere più in voga in tempi recenti è quello che ritiene che un dottorato in _statistica_ non richiede una conoscenza approfondita dell'analisi matematica e della teoria delle probabilità; molto più utili sono ritenute essere le competenze computazionali e algoritimiche. Ovviamente, questo _non_ è un insegnamento di statistica, né tanto meno un insegnamento a livello di dottorato di ricerca. Ma se tali considerazioni valgono in quel contesto, sono tanto più rilevanti nel nostro. Dunque, ripeto: selezioneremo dalla teoria delle probabilità solo gli strumenti che risultano utili (e necessari) al raggiungimento del nostro obiettivo, ovvero l'analisi dei dati psicologici.

*Incontri di lezione ed esercitazioni pratiche:* 5, 6, 7

*Letture per la settimana successiva:*  

 - DSpP capitoli 8, 9, 10, 11

*Compiti*: 

- **\textcolor{red}{Relazione in itinere 1:}** 
  - leggere l'articolo di riferimento.
  - Importare i dati degli autori in $\textsf{R}$.
  - Completare gli esercizi assegnati inserendoli in un file RMarkdown; consegnare il file compilato in html.
- WU_1, WU_2

<!-- ------------------------------------------------------ -->

### `r meeting_headers[4]`

**Teoria delle probabilità (II)**

*Incontri di lezione ed esercitazioni pratiche:* 8, 9, 10

*Letture per la settimana successiva:*  

 - DSpP capitoli 12, 13, 14

*Compiti*: 

- Installazione di `cmdstanr`
- WU_1, WU_2

<!-- ------------------------------------------------------ -->

### `r meeting_headers[5]`

**Introduzione all'inferenza bayesiana**

*Incontri di lezione ed esercitazioni pratiche:* 11, 12, 13

*Letture per la settimana successiva:*  

 - DSpP capitoli 15, 16

*Compiti*: 

- WU_1, WU_2

<!-- ------------------------------------------------------ -->

### `r meeting_headers[6]`

**Stima della distribuzione a posteriori**

*Incontri di lezione ed esercitazioni pratiche:* 14, 15, 16

*Letture per la settimana successiva:*  

 - DSpP capitoli 17, 18, 19

*Compiti*: 

- **Relazione in itinere 2:** completare le analisi descrittivie e replicare le analisi frequentiste svolte dagli autori;
- WU_1, WU_2

<!-- ------------------------------------------------------ -->

### `r meeting_headers[7]`

**Primo parziale**

*Incontri di lezione ed esercitazioni pratiche:* 17

- **\textcolor{red}{Primo parziale}**

<!-- ------------------------------------------------------ -->

### `r meeting_headers[8]`

**Inferenza bayesiana (I)**

*Incontri di lezione ed esercitazioni pratiche:* 18, 19, 20

*Letture per la settimana successiva:*  

 - DSpP capitoli 12, 13, 14, 15

*Compiti*: 

- WU_1, WU_2

<!-- ------------------------------------------------------ -->

### `r meeting_headers[9]`

**Inferenza bayesiana (II)**

*Incontri di lezione ed esercitazioni pratiche:* 21, 22, 23

*Letture per la settimana successiva:*  

 - DSpP capitoli 16, 17, 18, 19, 20

*Compiti*: 

- WU_1, WU_2

<!-- ------------------------------------------------------ -->

### `r meeting_headers[10]`

**Il modello statistico lineare**

*Incontri di lezione ed esercitazioni pratiche:* 24, 25, 26

*Letture per la settimana successiva:*  

 - DSpP capitoli 21, 22, 23, 24

*Compiti*: 

- **Relazione in itinere 3:** impostare l'analisi bayesiana usando i dati forniti dagli autori;
- WU_1, WU_2

*Risorse aggiuntive*

- Interessante discussione su [come NON fare una ricerca psicologica](https://statmodeling.stat.columbia.edu/2021/06/16/wow-just-wow-if-you-think-psychological-science-as-bad-in-the-2010-2015-era-you-cant-imagine-how-bad-it-was-back-in-1999/).

<!-- ------------------------------------------------------ -->

### `r meeting_headers[11]`

**Il confronto tra modelli**

*Incontri di lezione ed esercitazioni pratiche:* 27, 28, 29

*Letture per la settimana successiva:*  

 - DSpP capitoli 25, 26, 27, 28

*Compiti*: 

- WU_1, WU_2
- Consegna del progetto di gruppo

<!-- ------------------------------------------------------ -->

### `r meeting_headers[12]`

**Secondo parziale e presentazione dei progetti**

*Incontri di lezione ed esercitazioni pratiche:* 30, 31, 32

- **Secondo parziale**
- **Presentazione dei progetti dei gruppi**

<!-- ------------------------------------------------------ -->

\

### Bibliografia


