---
title: "FAQ"
date: "Pagina aggiornata il: `r format.Date(file.mtime('index.Rmd'),'%Y-%m-%d')`"
---

## Problemi con l'installazione dei pacchetti R su Windows?

Ottenere la configurazione necessaria per gli scopi di questo insegnamento su Windows potrebbe richiedere un po' più di fatica rispetto a Linux e Mac. Di conseguenza, se possibile, consigliamo di utilizzare Linux o MacOS. Inoltre, Stan, il linguaggio di programmazione probabilistico che useremo in questo insegnamento, richiede una toolchain del compilatore C++ che non è disponibile di default in Windows (colpa Microsoft). Per l'installazione di `cmdstan` sui vari sistemi operativi è possibile consultare la pagina web [CmdStan User's Guide](https://mc-stan.org/docs/2_28/cmdstan-guide/cmdstan-installation.html).


## Istallare `knitr`

Se avete installato RStudio e R, è probabile che sulla vostra macchina manchi `knitr`, il pacchetto responsabile del rendering dei notebook in pdf.

**Soluzione:**
```{r eval=FALSE}
install.packages("knitr")
```
Potete anche installare i pacchetti dal menu di RStudio `Tools->Install Packages`.

## Se `knitr` è installato ma il pdf non si compila 

In questo caso è possibile che non sia installato LaTeX, che è il pacchetto che elabora il codice e produce il file in formato pdf.

**Soluzioe:**
Tinytex is the bare minimum Latex core that you need to install in order to run the pdf compiler. If you want to go further and download a full distribution of Latex, look at TeX Live for Linux and MacTeX for Mac OS.

È sufficiente installare tinytex che fornisce l'insieme minimo di funzionalità LaTeX  indispensabili per potere usare il compilatore pdf:
```{r eval=FALSE}
install.packages("tinytex")
tinytex::install_tinytex()
```

## Installare `cmdstan`

Assicuratevi sempre di avere aggiornato il sistema operativo all'ultima versione disponibile. Assicuratevi inoltre di avere installato la versione più recente di $\textsf{R}$.



