# Introduzione a CmdStanR {#sec-cmdstanr-intro}

**Prerequisiti**

- Leggere [Getting started with CmdStanR](https://mc-stan.org/cmdstanr/articles/cmdstanr.html).

**Concetti e competenze chiave**

- Acquisire le competenze necessarie per utilizzare CmdStan con R.

**Preparazione del Notebook**

```{r}
suppressPackageStartupMessages({
    library(tidyverse)
    library(cmdstanr)
    library(posterior)
    library(bayesplot)
    color_scheme_set("brightblue")
    library(here)

    set.seed(42)
})
```

## Introduzione

Riprendiamo l'analisi dei dati fittizi di un compito Go/No-go, in cui sono state registrate 6 risposte corrette su 9 prove, già discussa in precedenza. In questa sezione, utilizzeremo il pacchetto `cmdstanr` in R, invece di `cmdstanpy` in Python, per eseguire l'analisi. L'obiettivo di questo capitolo è mostrare come utilizzare CmdStan attraverso il linguaggio R, offrendo un'alternativa all'uso di Python.

In R, i dati vengono salvati in una lista, che equivale a un dizionario in Python.

```{r}
data_list <- list(
    "N" = 9,
    "y" = 6
)
```

Successivamente, specifichiamo il percorso del file contenente lo script Stan. È importante notare che lo script Stan rimane identico indipendentemente dall'interfaccia utilizzata, sia essa R o Python.

```{r}
file <- file.path(here::here("stan", "go_nogo_model.stan"))
file
```

## Compilazione del modello

Per compilare il modello, utilizziamo la funzione `cmdstan_model()`, che crea un nuovo oggetto CmdStanModel a partire da un file contenente un programma Stan.

```{r}
mod <- cmdstan_model(file)
```

Dopo aver compilato il modello, possiamo stamparne le informazioni.

```{r}
mod$print()
```

## Esecuzione dell'algoritmo MCMC

Il metodo `$sample()` sugli oggetti CmdStanModel esegue l'algoritmo MCMC predefinito di Stan. L'argomento data accetta una lista di oggetti R con nomi specificati.

```{r}
#| echo: true
#| results: "hide"

fit <- mod$sample(
    data = data_list,
    seed = 123,
    chains = 4,
    parallel_chains = 4
)
```

## Statistiche riassuntive del posterior

Il metodo `$summary()` chiama la funzione `summarise_draws()` dal pacchetto `posterior`. Il primo argomento specifica le variabili da riassumere, e gli argomenti successivi sono passati a `posterior::summarise_draws()` per specificare quali statistiche calcolare, l'uso di più core, ecc.

```{r}
fit$summary(variables = c("p"))
```

È possibile utilizzare una formula per riassumere funzioni arbitrarie, come ad esempio la probabilità che $p$ sia minore o uguale a 0.5.

```{r}
fit$summary("p", pr_lt_half = ~ mean(. <= 0.5))
```

## Estrazione dei campioni posteriori

### Estrazione dei campioni

Il metodo `$draws()` può essere utilizzato per estrarre i campioni posteriori in formati supportati dal pacchetto `posterior`. Qui dimostriamo i formati `draws_array` e `draws_df`.

```{r}
# default is a 3-D draws_array object from the posterior package
# iterations x chains x variables
draws_arr <- fit$draws() # or format="array"
str(draws_arr)
```

```{r}
draws_df <- as_draws_df(draws_arr)
head(draws_df)
```

### Visualizzazione dei campioni

Visualizzare le distribuzioni posteriori è semplice: basta passare l'oggetto restituito dal metodo `$draws()` direttamente alle funzioni di plotting del pacchetto `bayesplot`.

```{r}
mcmc_hist(fit$draws("p"))
```

## Diagnostica del campionatore

Il metodo `$sampler_diagnostics()` estrae i valori dei parametri del campionatore (come `treedepth__`, `divergent__`, ecc.) in formati supportati dal pacchetto `posterior`.


```{r}
str(fit$sampler_diagnostics(format = "df"))
```

```{r}
fit$diagnostic_summary()
```

Questo processo consente di esaminare in dettaglio le prestazioni del campionatore e di verificare eventuali problemi o inefficienze durante l'esecuzione del modello.

## Informazioni sull'Ambiente di Sviluppo {.unnumbered}

```{r}
sessionInfo()
```
